【裁判字號】    88,易緝,268
【裁判日期】    890920
【裁判案由】    竊盜
【裁判全文】
臺灣臺北地方法院刑事判決                        八十八年度易緝字第二六八號
    公  訴  人  臺灣臺北地方法院檢察署檢察官
    被      告  丁○○
    選任辯護人  彭國能
右列被告因竊盜案件，經檢察官提起公訴（八十一年度偵字第七三三二、四五○○號
），本院判決如左：
    主      文
丁○○無罪。
    理     由
一、公訴意旨略以：被告丁○○與劉金全（本院通緝中，另結）係夫妻，於民國七十
    九年三月間，在台北市○○路一四六號開設全揚貿易有限公司（下稱全揚公司）
    ，明知經營不善，竟以有固定紅利為詞，向告訴人丙○○詐誘致丙○○陷於錯誤
    ，交付新臺幣（下同）三十萬元得手後，丁○○復於八十年底到台北市○○○路
    一七二號八樓告訴人甲○○之海神貿易公司洽商時，乘機竊取朱女所有楊淑真簽
    發之面額十萬元，票期八十一年二月七日之第一銀行東台北分行第000000
    0號支票一張，得手後於八十一年一月六日持至台北市○○○路三三三巷五號向
    被害人乙○○調同額現金，得款後夫婦逃逸無蹤，因認被告丁○○涉有竊盜、詐
    欺罪嫌云云。
二、按犯罪事實應依證據認定之，無證據不得推定其犯罪事實，刑事訴訟法第一百五
    十四條定有明文。而所謂認定犯罪事實之證據，係指足以認定被告確有犯罪行為
    之積極證據而言，如未發現相當證據，或證據不足以證明，自不能以推測或擬制
    之方法，以為裁判基礎；又告訴人之告訴，係以使被告受刑事訴追為目的，是其
    陳述是否與事實相符，仍應調查其他事實以資審認，始得為不利被告之認定，分
    據最高法院四十年台上字第八六號、五十二年台上字第一三○○號判例闡釋在案
    。再者，刑事訴訟上證明之資料，無論其為直接證據或間接證據，均須達於通常
    一般人均不致於有所懷疑，而得確信其為真實之程度，始得據為有罪之認定，若
    其關於被告是否犯罪之證明未能達此程度，而有合理性懷疑之存在，致使無從形
    成有罪之確信，根據「罪證有疑，利於被告」之證據法則，即不得遽為不利被告
    之認定，其以情況證據（即間接證據）斷罪時，尤須基於該證據在直接關係上所
    可證明之他項情況事實，本乎推理作用足以確證被告有罪，方為合法，不得徒憑
    主觀上之推想，將一般經驗上有利被告之其他合理情況逕予排除，此觀諸最高法
    院七十六年台上字第四九八六號、三十二年度上字六七號判例意旨亦甚明顯。
三、本案公訴人認被告丁○○涉有前揭罪嫌，係以告訴人丙○○、甲○○之指訴及被
    害人乙○○之陳述及投資契約、支票暨退票理由單等為主要論據。訊據被告堅決
    否認有右揭犯行，辯稱：伊當時僅係學生，全揚公司係其前夫即被告劉金全用其
    名義所開設，實際上是劉金全在負責；全揚公司成立時，劉金全邀其友即告訴人
    丙○○投資，且有給付陳某二個月紅利，後因公司經營不善，始未再支付紅利；
    楊淑真所簽發之支票係劉金生與告訴人甲○○換票所得，並非伊所竊取，該支票
    係用來向乙○○調現，後來伊被劉金全脅迫始出國，並未竊盜、詐欺等語。
四、經查，告訴人丙○○於檢察官偵查指稱伊於七十九年三月間投資全揚公司三十萬
    元，並於七十九年五月開始領取二個月之紅利云云（見臺灣臺北地方法院檢察署
    八十一年度偵字第四五○○號卷第二十頁），與其所提出之投資契約書上所載之
    簽約日及投資日為八十年五月六日相悖，且全揚公司係於八十年一月二十四日始
    申請設立登記，有全揚公司設立登記申請書在卷可參（同署八十一年他字第六二
    二號卷第十五頁），亦與告訴人丙○○所言不符，而告訴人丙○○經本院多次傳
    拘無著，被告無從與之對質，自難以告訴人於偵查中片面、有瑕疵之指訴，遽為
    不利被告之證明。次按，刑法第三百三十九條第一項詐欺罪之成立，以意圖為自
    己或第三人不法之所有，以詐術使人將本人或第三人之物交付為要件，所謂以詐
    術使人交付，必須被詐欺人因其詐術而陷於錯誤，若其所用方法，不能認為詐術
    ，亦不致使人陷於錯誤，即不構成該罪。而民事債務人未依債之本旨履行給付之
    情況，在一般社會經驗上原因眾多，非必均出於詐欺犯罪一端，苟無足可認其自
    始具有不法所有意圖之積極證據，縱令於債之關係成立後，惡意不為給付，亦僅
    能令負民事上遲延給付責任，不能據此推測其在負債之初一概具有從事財產犯罪
    行為之故意。本案經審理後，查無任何被告丁○○、劉金全於邀告訴人丙○○投
    資之初即明知全揚公司經營不善，而故隱其情之事證；且投資行為本即具有風險
    ，為眾所週知，告訴人丙○○同意投資全揚公司，衡情應係經過相當之評估所為
    之決定，被告縱對其表示有固定紅利可分，亦與施用詐術行為有間。況告訴人丙○○於偵查中自陳有收取二個月之紅利計二萬四千元，亦足徵被告非自始即無給
    付紅利之誠意，難謂被告自始即以給付固定紅利為餌詐騙告訴人丙○○投資款。
    至被告嗣未能如期給付紅利，亦未返還告訴人丙○○之投資款，係民事上之債務
    不履行行為，亦與詐欺無涉。
五、次查，告訴人甲○○於本案偵查中均未曾言及系爭案外人楊淑真所簽發之面額十
    萬元，票期八十一年二月七日，票號0000000號之第一銀行東台北分行第
    0000000號支票係被告所竊取，公訴人以其指訴為被告涉有竊盜罪嫌之主
    要論據，已嫌無據。至告訴人甲○○於另案（即台灣台北地方法院檢察署檢察官
    移送併辦之八十一年度他字第六二二號誣告案）偵查中，對檢察官訊以「妳認為
    （按指另紙支票，非本案系爭支票，惟據告訴人甲○○稱係同時遺失）是廖女（
    按即本案被告）所偷」時，固曾供稱；「是，因為很多客票後面都是廖女背書」
    云云（見該卷第十頁），惟其於同日亦供稱「不知何人所偷」（見同卷第九頁反
    面），所言反覆，難令人置信；且告訴人甲○○係該未指定犯人誣告案之被告，
    其是否為脫免刑責而為不利被告之供詞，亦非無疑。再告訴人甲○○於本院訊問
    中陳稱：「我是說票在公司遺失，因票是被告背書，所以我懷遺是被告偷走，我
    無證據證明，只是猜測」等語（見本院八十九年七月十九日訊問筆錄），益徵告
    訴人甲○○於偵查中之指訴縱非故為不實供述，亦係徒憑己意所為之揣測之詞，
    不足採為不利被告之證據。又告訴人甲○○於本院訊問中亦坦承曾與被告劉金全
    互易支票使用，則被告丁○○辯稱系爭支票係被告劉金全與告訴人甲○○換票所
    取得乙節，尚非不可採信。另縱告訴人甲○○所述支票係遺失乙情屬實，亦不得
    逕認被告涉有竊盜罪嫌，蓋持有贓物，在社會生活經驗上，原因甚多，尤以支票
    係流通證券，無從以被告持有他人遺失之支票進而忖度其取得支票之來源，縱被
    告係以竊盜、搶奪、詐欺、侵占、拾得遺失物或故買贓物等犯罪手段取得該支票
    ，所涉犯罪構成要件各不相同，亦不能因其來源交待不清率爾推定其犯行，或以
    其辯解虛偽而逕行認定其罪嫌，致違刑事訴訟法發現真實之目的。是公訴人僅因
    被告於系爭支票上背書及告訴人甲○○上開有瑕庛之指訴，即推定被告涉有竊盜
    罪嫌，實嫌速斷。
六、末查，本案係因被害人乙○○提示系爭經掛失止付之支票，始經警員約談並制作
    筆錄，並非乙○○自行提出告訴，且其於警詢筆錄中僅陳稱該支票係被告丁○○
    至其家中調現所交付等語，自始至終均未曾言及有遭被告詐欺之事實，此有警詢
    筆錄可憑（見同署八十一年度偵字第七三三二號卷第四頁）。且乙○○業於八十
    六年七月十六日死亡，有其戶籍謄本附卷可稽，是本院無從傳喚其作證。而被告
    向其調現所交付之系爭支票，尚無積極證據證明係遺失或被告以非法手段所取得
    ，已如前述，是本院就現存事證無從認定被告丁○○於借款時有對乙○○施用詐
    術，及乙○○有因此陷於錯誤而交付借款之情事。自難僅憑乙○○於警詢中陳稱
    被告持該票向其調現之隻言片語，而認被告此部分涉有詐欺罪嫌。
七、此外，本院復查無其他積極證據足認被告有公訴人所指之詐欺、竊盜犯嫌，不能
    證明被告犯罪，自應無罪之諭知。
八、本案被告丁○○既經判決無罪，台灣台北地方法院檢察署移送併辦之該署八十一
    年度偵字第九四三一、九五三二號詐欺案及八十八年度偵緝字第一○三二號詐欺
    案件，即非本院所得審究，應退由檢察官另為適法之處理，併此敘明。
據上論斷，應依刑事訴訟法第三百零一條第一項，判決如主文。
本案經檢察官孟令士到庭執行職務
中      華      民      國    八十九    年      九      月     二十     日
                                          臺灣臺北地方法院刑事第八庭
                                              法  官  宋  松  璟
右正本證明與原本無異
如不服本判決應於送達後十日內向本院提出上訴狀
                                              書記官  黃  瑞  芬
中      華      民      國    八十九    年      九      月     二十七   日


司法院資訊處製作；財團法人民間司法改革基金會備份。
